【裁判字號】    90,台上,1007
【裁判日期】    900607
【裁判案由】    確認共有權存在等
【裁判全文】
最高法院民事判決                                九十年度台上字第一○○七號
    上  訴  人  丑○○○
                辰 ○ ○
                卯 ○ ○
                寅 ○ ○
                甲 ○ ○
                戊 ○ ○
                乙 ○ ○
                丁 ○ ○
                丙 ○ ○
                巳 ○ ○
                午 ○ ○
                未 ○ ○
                己 ○ ○
                癸 ○ ○林.
                子 ○ ○同.
                壬 ○ ○同.
    共      同
    訴訟代理人  林 俊 雄律師
    上  訴  人  庚 ○ ○
                辛○○○
    共      同
    訴訟代理人  陳 政 麟律師
右當事人間請求確認共有權存在等事件，兩造對於中華民國八十九年十一月二十八日
台灣高等法院台中分院第二審更審判決（八十七年度上更(二)字第八九號），各自提起
上訴，本院判決如左：
    主  文
原判決關於駁回上訴人丑○○○、辰○○、卯○○、寅○○、甲○○、戊○○、乙○
○、丁○○、丙○○、巳○○、午○○、未○○、己○○、癸○○、子○○、壬○○
其餘上訴及該訴訟費用部分廢棄，發回台灣高等法院台中分院。
上訴人庚○○、辛○○○之上訴駁回。
第三審訴訟費用，關於駁回上訴人庚○○、辛○○○之上訴部分，由上訴人庚○○、
辛○○○負擔。
    理  由
本件上訴人丑○○○以下十六人（下稱丑○○○等人）主張：坐落台中縣大里市○○
○段一五一－三號、二二二－一號及涼傘樹段二四四號三筆土地（下稱系爭土地）為
兩造之被繼承人林嘉贄之遺產，林嘉贄於民國三十六年五月二十一日死亡，其繼承人
計有妻林陳應雪、長女辛○○○、長子庚○○、次女丑○○○、三女林秀媛、次子林
清熒、四女丙○○、五女林秀如、六女林秀琴、三子己○○等十人，其中三女林秀媛
於四十七年五月三十一日死亡，其應繼分由夫辰○○、女卯○○、寅○○共同繼承；
次子林清熒於七十三年五月三日死亡，其應繼分由妻甲○○、女戊○○、丁○○、子
乙○○共同繼承；六女林秀琴於六十七年八月二十一日死亡，其應繼分由女巳○○、
子午○○、未○○共同繼承；妻林陳應雪於七十九年六月九日死亡，其應繼分由其子
女即丑○○○、丙○○、己○○共同繼承及由其已死亡之子林清熒之子女戊○○、丁
○○、乙○○、已死亡之女林秀琴之子女巳○○、午○○、未○○代位繼承。詎對造
上訴人庚○○於四十九年十一月間及八十二年九月間自向台中縣霧地政事務所聲
請將系爭土地辦理繼承登記為其所有，侵害伊之繼承權及所有權等情，求為：(一)、確
認兩造就系爭土地公同共有關係存在；(二)、命庚○○塗銷就系爭土地所為繼承登記之
判決。
上訴人庚○○、辛○○○（下稱庚○○等二人）則以：兩造之被繼承人林嘉贄之遺產
係由長子庚○○、次子林清熒、三子己○○繼承，六位女兒並未繼承任何財產。庚○
○自幼旅居日本，於四十九年間返台時，發現系爭土地尚未辦理繼承登記，因地目為
「旱」或「水」，地處台中縣大里溪邊，砂石遍野，屬不毛荒廢之地，價值不多，經
與其他繼承人協議，一致同意讓與庚○○，為方便計，乃以拋棄繼承權之方式，由庚
○○一人單獨申請辦理系爭二四四號土地之繼承登記。嗣於八十二年九月間，庚○○
又得悉尚有系爭一五一－三號、二二二－一號土地未辦理繼承登記，故再依內政部函
規定補辦單獨繼承登記完竣。庚○○因其他繼承人拋棄權利而取得系爭土地之所有權
，於法有據。況對造上訴人丑○○○等人之請求權早已罹於消滅時效等語，資為抗辯
。
原審以：上訴人丑○○○等人主張系爭一五一－三號、二二二－一號及二四四號三筆
土地，均為林嘉贄之遺產，林嘉贄於三十六年五月二十一日死亡，兩造均為其繼承人
，又其繼承人之一即林嘉贄之妻林陳應雪亦於七十九年六月九日死亡，由其子女即丑
○○○、丙○○、己○○共同繼承及由其已死亡之子林清熒之子女戊○○、丁○○、
乙○○，已死亡之女林秀琴之子女巳○○、午○○、未○○代位繼承（林清熒、林秀
琴均在林陳應雪死亡之前死亡）。上訴人庚○○以被繼承人林嘉贄之其他同一順序繼
承人均拋棄繼承權為原因，於四十九年十一月十七日，向台中縣霧地政事務所聲請
就系爭二四四號土地辦理單獨繼承，於同日完成登記；再於八十二年九月二十一日，
依同一原因，持其所出具之說明書及系爭二四四號土地登記簿謄本，向台中縣霧地
政事務所聲請就系爭一五一－三號號、二二二－一號土地辦理單獨繼承登記，於八十
二年十月二日完成登記等事實，業據提出土地登記簿謄本、繼承系統表、戶籍謄本等
件為證，且為庚○○等二人所不爭執，堪信為真實。查登記機關接收申請登記案件後
，應即依法審查。辦理審查人員，應於申請書內簽註審查意見及日期，並簽名或蓋章
。申請登記案件，經審查證明無誤者，應即登載於登記簿。土地登記規則第四十九條
定有明文。系爭二四四號土地業於四十九年十一月十七日辦畢繼承登記，可見庚○○
為申請時，必已提出其他繼承人之繼承權拋棄書及必需之證件，否則地政機關應無准
予登載之理。惟查修正前民法第一千一百七十四條第二項規定，繼承權之拋棄，應於
知悉其得繼承之時起二個月內，以書面向法院、親屬會議或其他繼承人為之。上訴人
庚○○等二人自承林嘉贄之繼承人，除上訴人辛○○○外，係於四十九年九月間出具
繼承權拋棄書；辛○○○亦稱：伊父親去世後三、四個月，後母林陳應雪叫伊拋棄繼
承等語。林嘉贄係於三十六年五月二十一日死亡，其繼承人於斯時即知悉此事，彼等
逾二個月始為拋棄繼承之意思表示，不生拋棄之效力。但按繼承特定財產之拋棄與繼
承權之拋棄不同，繼承人所立拋棄書縱不生拋棄繼承之效力，亦可發生拋棄該不動產
權利之效力。林嘉贄之繼承人除庚○○外，既出具繼承權拋棄書供庚○○於四十九年
十一月間辦理系爭二四四號土地之繼承登記，自係以拋棄繼承之方式，拋棄彼等因繼
承所取得系爭二四四號土地之權利，庚○○業已因之取得系爭二四四號土地之所有權
。丑○○○等人主張伊未拋棄繼承，請求確認兩造對於系爭二四四號土地之公同共有
關係存在及請求庚○○塗銷就系爭二四四號土地所為之繼承登記，為無理由，不應准
許。次查庚○○於八十二年九月二十一日，以林嘉贄之繼承人除伊以外，均已拋棄繼
承，伊已就系爭二四四號土地辦畢繼承登記，可援用其事由等情，申請登記機關於同
年十月二日辦畢系爭一五一－三號及二二二－一號土地之繼承登記。但查上開繼承權
拋棄書並不生拋棄之效力，庚○○又未舉證證明丑○○○等人及辛○○○業已拋棄系
爭一五一－三號及二二二－一號土地之權利，該土地自應由兩造繼承為公同共有。丑
○○○等人以否認此情事之庚○○等二人為被告，請求確認兩造就系爭一五一－三號
及二二二－一號土地之公同共有關係存在，為有理由，應予准許。又已登記不動產所
有人之回復請求權，無民法第一百二十五條消滅時效規定之適用，業據司法院大法官
會議釋字第一○七號解釋在案。系爭一五一－三號及二二二－一號土地係已登記之不
動產，庚○○於八十二年十月間將該土地辦理繼承登記為其單獨所有，侵害丑○○
○等人之所有權，丑○○○等人依民法第七百六十七條規定，請求庚○○塗銷其就該
土地所為之繼承登記，為有理由，應予准許。爰將第一審所為丑○○○等人敗訴之判
決一部予以廢棄，改判確認兩造就系爭一五一－三號及二二二－一號土地之公同共有
關係存在，並命庚○○塗銷其就上開土地所為之繼承登記；一部予以維持，駁回丑○
○○等人之其餘上訴。
關於廢棄發回部分：
按當事人主張有利於己之事實者，就其事實有舉證之責任，民事訴訟法第二百七十七
條定有明文。丑○○○等人於事實審否認彼等業已拋棄系爭二四四號土地之權利（見
原審更(二)第二卷一六○頁），原審未經庚○○等二人舉證證明，徒以丑○○○等人已
出具繼承權拋棄書供庚○○辦理系爭二四四號土地之繼承登記，即認彼等係以拋棄繼
承之方式，拋棄彼等因繼承所取得系爭二四四號土地之權利，尚嫌速斷。丑○○○等
人上訴論旨，指摘原判決於其不利部分為不當，求予廢棄，非無理由。
關於駁回上訴部分：
原審以丑○○○等人請求確認兩造就系爭一五一－三號及二二二－一號土地之公同共
有關係存在，及請求庚○○塗銷其就上開土地所為之繼承登記，均屬正當，爰廢棄第
一審就上開部分所為丑○○○等人敗訴之判決，改判如其聲明，經核於法洵無違誤。
庚○○等二人上訴論旨，指摘原判決此部分不當，求予廢棄，非有理由。
據上論結，本件上訴人丑○○○等人之上訴為有理由，上訴人庚○○等二人之上訴為
無理由，依民事訴訟法第四百七十七條第一項、第四百七十八條第一項、第四百八十
一條、第四百四十九條第一項、第七十八條，判決如主文。
中      華      民      國     九十     年      六      月      七      日
                              最高法院民事第三庭
                                  審判長法官  林  奇  福
                                        法官  陳  國  禎
                                        法官  李  彥  文
                                        法官  陳  重  瑜
                                        法官  吳  麗  女
      右正本證明與原本無異
                                              書  記  官
中      華      民      國     九十     年      六      月    二十一    日
                                                                      Ｑ


司法院資訊處製作；財團法人民間司法改革基金會備份。
